【裁判字號】    96,訴,1606
【裁判日期】    970227
【裁判案由】    侵權行為損害賠償
【裁判全文】
臺灣臺南地方法院民事判決              96年度訴字第1606號
原      告  乙○○
被      告  甲○○
上列當事人間請求侵權行為損害賠償事件，經本院刑事庭移送前
來，本院於民國97年2月13日言詞辯論終結，判決如下：
    主      文
被告應給付原告新台幣壹拾萬零陸佰伍拾元，及自民國96年11月
17日起至清償日止，按週年利率百分之5計算之利息。
原告其餘之訴駁回。
訴訟費用由被告負擔10分之1，餘由原告負擔。
本判決原告勝訴部分得假執行。但被告以新台幣壹拾萬零陸佰伍
拾元為原告預供擔保後，得免為假執行。
原告其餘假執行之聲請駁回。
    事實及理由
一、原告起訴主張：
(一)、被告能預見人類排泄物中藏有多種對人體有害之細菌，一旦
    與人體無皮膚阻隔保護之部分接觸，極易引起細菌感染而受
    有傷害，被告竟基於公然侮辱及傷害他人身體之犯意，於民
    國96年5月19日下午8時10分許，在當時仍有攤商及不特定客
    人出入之台南市○區○○街「利南黃昏市場」入口前，以其
    預藏之糞便摔打原告臉部，而以此一足以貶損原告個人社會
    評價內容之行為侮辱之，並致原告受有右眼結膜炎之傷害。
(二)、被告故意公然侮辱及傷害原告之行為，依侵權行為之法則，
    應負損害賠償責任。為此，原告請求被告賠償下列損害：
  1.醫療費用：新台幣（下同）650元。
  2.精神慰撫金100萬元：被告之學歷為大學畢業，身為知識份
    子，不知謹言慎行，平日即以「跛腳仔」之詞稱呼身障之原
    告，原告不予回應，被告即無故嘲笑、侮辱、恐嚇原告；原
    告身為一名女子，遭此待遇，為求謀生（按原告與被告父母
    之市場攤位相鄰），只得忍氣吞聲，詎被告竟變本加厲，於
    案發當時，先行預藏糞便，強行將原告拉下車後，遂猛力將
    糞便打在原告臉上，依民間習俗「潑屎倒楣一輩子」，原告
    平日忍受被告之侮辱、嘲弄身體障害，已受極大委屈，被告
    竟因原告之一再容忍而得寸進尺，竟以預藏之糞便猛力打在
    原告臉上，案發當時尚有眾多攤商及購物民眾，被告此舉實
    令原告深感侮辱，原告事後在此營業，尚須承受他人之指指
    點點，加以原告並因此而受有右眼結膜炎之傷害，原告精神
    所受之痛苦，實非筆墨得以形容，爰請求被告賠償精神慰撫
    金100萬元等情。
(三)、並聲明：求為判決：
  1.被告應給付原告1,000,650元，及自起訴狀繕本送達翌日起
    至清償日止，按週年利率百分之5計算之利息。
  2.原告願供擔保，請准宣告假執行。
二、被告則以：
(一)、96年5月13日母親節下午6時30分許，原告因搶鄰攤客人而發
    生爭執，被告母親見爭吵愈烈，好心勸架，孰料原告惱羞成
    怒，竟以「狗男女」等穢言攻擊被告母親，被告母親深覺名
    節受侮與其理論，仍遭不斷謾罵。被告母親弱小又不識字，
    遭原告言語攻擊已多次，所用言語愈見惡毒。被告氣憤，同
    年月19日手拿糞便與原告理論（按原告1週只做2天生意），
    原告或心虛或見被告手拿糞便，飛奔躲入車內，於車內仍不
    改其囂張本性，對被告不斷大罵「你母是狗男女」激怒被告
    ，面對如此惡意言語攻擊，被告遂有塗糞動作，使其停止如
    此語言暴力，豈非正當防衛！還是被告只能坐視母親再受如
    此不堪言語之侮辱！此部分被告於96年6月17日警方偵訊筆
    錄已述明，卻遭檢方略過，令人遺憾！事有前因，乃致後果
    。試想何原因才足以激怒一個知識份子做出塗糞動作？實因
    原告惡意謾被告母親是「狗男女」，檢方怠惰，單憑原告
    於庭訊中抱著殘腿泣訴，佯裝受害，卻不察其口出「狗男女
    」是否惡意，實難自圓其說，且原告供詞漏洞百出，今看起
    訴狀描述被告犯行，說被告平日對其多所嘲笑、侮辱、恐嚇
    ，又說案發當時被告將其強拉下車，猛力將糞便打在原告臉
    上等云云，好不可怕！原告身型肥胖異常，又是肢障，試問
    被告若真惡劣至此，將其龐大身軀強拉下車，竟無任何其他
    外傷，也算奇蹟鮮事一樁！即知原告陳述係屬捏造。原告一
    貫抹黑捏造與96年9月13日偵查庭中對被告母親人格中傷，
    如出一轍! 庭訊中有錄影錄音情況下，仍說被告母親曾為攤
    位殺人，又是全市○○○道、人緣最差，其本身也飽受被告
    母親欺負等云云。對其為何口出「狗男女」？則辯稱係因無
    意、不小心。試問原告與被告母親攤位相緊鄰，面對被告母
    親這等其口中之殺人犯，原告豈敢吭聲？豈敢不小心說出「
    狗男女」？原告說詞前後矛盾，不攻自破! 且既是無意、不
    小心，當下道歉即可，何需強辯! 何需被告與其理論時再罵
    ! 說錯話人皆有之，話從原告口中而出，被告母親深覺受侮
    ，難道不需道歉!
(二)、96年5月19日下午8時40分許（按報案紀錄可查），被告是待
    眾攤商幾乎全部走光，才與其理論。原告於偵查庭亦承認在
    場不到5人（按錄影錄音可查），何來今所宣稱之「眾多」
    ？原告今卻宣稱「眾多」，說法數變，其心可議！若被告真
    有公然侮辱之意圖，當晚7時30分到，當眾對其塗糞，豈不
    效果更好！原告若覺受辱，理應避談此事，卻於次日起到處
    向人訴說，還大肆說「別人說的只是半套，只有我乙○○說
    的才是全套。」，顯見此事對其內心毫無影響。實因其再度
    惡意謾罵被告母親，才激怒被告。誰無父母，誰能忍受自己
    母親被「狗男女」！所幸被告尚有一份知識份子之自持，
    換做一般人，其下場如何？不言可喻！且當時執勤員警於拍
    照存證後，勸其清理臉上糞便，其非但拒絕，還頂著臉上糞
    便到處喧嚷，待其至警局備案，已是許久以後，若因此而加
    重其傷害結果，豈不故意！糞便當然不潔，原告豈有不知之
    道理。罵人母親是狗男女者，今再說自己品格多棒、多安分
    守己，只是徒增旁人謆笑。其所宣稱之痛苦，遠不及被告母
    親名譽受損之苦或被告心痛之苦之萬分之一。原告種種作為
    ，週遭攤商早已見怪不怪，平日素行不良或強占公用通道或
    惡意中傷鄰攤。所恃者，卻是眾人所同情之「殘障」，每每
    與其理論，又是抱著殘腿泣訴，強說受害，致眾攤商與之交
    惡。菜市場生意是「人和」事業，任何人負面評價，即可令
    其衰敗、減少銷售。端看原告於市場內占最好位置、生意最
    好，衰敗至今1周僅剩2天生意可做，即知其為人如何！被告
    之小攤乃經濟部商業司所表揚之優良攤商（全省僅7攤），
    歷30年而不墜，至今仍參與商業司之「傳統市場創新計畫」
    ，致力將傳統市場導向精緻服務業，吾等若真素行不良，應
    早為商業司所剔除。「狗男女」一詞為社會大眾所忌惡，非
    一般人所能輕易出口。今原告敲索所謂「精神慰撫金」100
    萬元，不知對於其「不小心」所損害之被告母親名節有何補
    救措施？試問原告於公眾場合（按利南黃昏市場，96 年5月
    13日下午6時30分許)，當眾人之面惡意謾罵被告母親是「狗
    男女」，致被告身心受創，則原告應賠償被告精神損害多少
    元？又應賠償被告母親名譽損害多少元？常言道「千夫所指
    ，無疾而終」，家母何辜？至今仍有人在背後指指點點。原
    告年屆中年又同為女性，殊不知「人言可畏」！殊不知女人
    名節比生命還重要！今原告求償精神慰撫金100萬元說法牽
    強，旁人縱有批評也只會說「這個女人怎麼如此口無遮攔！
    」。今原告既已承認口出惡言，辯稱無意、不小心，於供詞
    卻完全不見其如何「道歉」，刻意掩蓋犯行之意圖明顯。參
    照社會觀感審酌，即知原告之主張無理由。
(三)、原告於96年12月5日言詞辯論庭中仍辯稱口出「狗男女」係
    因當時與友人講電話不小心說出「狗男女」。然友人為何人
    ？通話於96年5月13日在何情況下說出「狗男女」？原告應
    清楚交代。事實上，被告於96年5月19日與其理論時即不斷
    質問原告「誰是狗男女？」其心虛不敢回答，飛奔躲入車內
    。「狗男女」一詞乃一般人批評某一男一女有曖昧關係時才
    用，非一般口頭詞，則此一男一女為何人？原告應清楚交代
    ，是否真有此二人？根據被告母親告知，原告話語完整呈現
    應是「這對狗男女真不是款（台語）（按譯真過份）人家自
    己要買我的東西也不可以！」「這對狗男女連我的事也敢管
    ！」…此時被告母親深覺受侮與其理論，仍遭不斷謾罵。被
    告母親僅稍長原告2歲應不致錯聽，且與其搶鄰攤阿昌客人
    ，被告母親勸架，原告惱羞成怒前後連貫。試問母親有欺騙
    兒子之必要嗎？再者，原告今改口強辯有道歉，有無道歉四
    鄰最清楚，則原告應提供鄰攤證人證實其確有道歉。96年5
    月19日被告與原告理論時，原告非但毫無歉意，更於車內不
    斷謾罵「你母是狗男女」才遭被告塗糞，使其停止言語攻擊
    ，難道又是被告錯聽。被告所為應屬「正當防衛」之天生本
    能！月前，被告聽原告親三姐蔡錦雀女士述說今年1月經過
    其攤位時，亦遭原告謾罵「菜店查某」。其遭遇竟與被告母
    親相同，原告亦是佯稱打電話又無指名道姓，其姐邀原告前
    往天公廟發毒誓，原告退縮，2人僵持近2小時，不同對象卻
    有相同行為模式，此事雖與本案無關，然蔡錦雀女士亦表示
    願意出庭作證。試想原告親姐，又是當初教原告做生意之恩
    人，都難逃毒舌，更遑論旁人。被告遍查各院歷年關於「精
    神慰撫金」判例，歷來「精神慰撫金」求償平均只在2至3萬
    元之譜，今原告求償100萬元已過高，若得逞，恐有鼓勵故
    技重施之虞。且原告於次日即於市場內向眾攤商到處訴說，
    顯示此塗糞事件對其內心毫無影響，何來身心受創！此事調
    來鄰近攤商一問便知，原告若非心虛，何需到處消毒！綜此
    ，即知原告之主張無理由。
(四)、被告於96年12月5日言詞辯論庭，首次得知原告辯稱事件主
    因乃因「家母忌妒其生意太好，借題發揮進而煽動被告將其
    塗糞。」此種說法令人心寒，然就原告所有供詞96年5月13
    日「母親節」如此重要節日，菜市場生意較平日有數倍之多
    ，黃昏市場尖峰時間僅2小時（按下午5時至7時）眾攤商無
    不卯足全勁衝業績，自顧不暇。原告於此時卻有空閒打電話
    給友人道長短、聊是非，而後不小心說出「狗男女」，由此
    即知原告生意一定其差無比，家母何需忌妒！再說所謂同行
    相忌，賣雞肉（生）的忌妒賣小菜（熟）的邏輯不通，既非
    同行，何來相忌！原告說謊功力令人佩服。被告小攤歷30年
    而不墜，根基深厚，又豈是此等資淺小輩所能撼動，否則怎
    能受經濟部商業司「模範攤商」之表揚（按全省僅7攤）。
    西諺有云「法律不是堆砌艱澀的術語，法律要合乎生活的常
    理與邏輯」，原告供詞前後矛盾，刻意掩蓋犯行明顯，僅簡
    單整理如下：
  1.說被告母親忌妒其生意太好進而煽動被告將其塗糞，原告卻
    於此母親節銷售高峰空閒到打電話聊是非不小心說出「狗男
    女」，何需忌妒！
  2.說被告母親曾為攤位殺人，殺人犯在旁理應謹言慎行，還敢
    不小心說出「狗男女」，即知原告確為惡意且對象正是被告
    母親。
  3.說打電話給友人，電話中不小心說出「狗男女」。則友人是
    誰？誰是狗男女？完全不見其主動交代，即知其捏造！或藉
    打電話之名行惡意謾中傷之實，不言可喻！
  4.說被告將其強拉下車，猛力將糞便打在其臉上。強拉下車即
    車外，卻於備案筆錄及偵查庭庭訊說在車內，其身型肥胖強
    拉下車，竟無其他外傷，即知又是捏造。
  5.改口強辯說有道歉，然其所說話語卻足以激怒被告將其塗糞
    ，何來道歉。原告應提出四鄰證人，證實確有道歉。
  6.宣稱「眾多」攤商及民眾在旁，卻於偵查庭庭訊中承認在場
    不到5人。試問晚上8時40分許黃昏市場還有人嗎？
  7.聲稱身心受創，理應不敢張揚，卻於次日到處訴說，何來受
    創！難道被告與母親就該憑白受其侮辱！
(五)、綜上所述，即知被告所言才是為真，原告2次謾罵家母是「
    狗男女」是事實。人世間最珍貴之母子至情，豈容其以陰謀
    論，此與其於法庭之上說家母殺人相輝映，構陷報復之意圖
    明顯。且其求償「精神慰撫金」100萬元已超乎一般有數10
    倍之多，是何居心，不言可喻！若得逞，則食髓知味而後不
    知還有多少人要受害？社會觀感如何？2年前，原告還天天
    有生意可做，後因強占通道與四鄰交惡，致衰敗到1周僅剩
    2天。進而搶鄰攤客人後惱羞成怒，謾罵被告母親是「狗男
    女」。其行為已是人神共憤，至今還不知反省。辯論庭上原
    告要求被告提出罵狗男女之錄音，其洋洋得意狀，令人痛心
    ！難道當時還需請求其稍待被告準備好錄音筆後再罵？難道
    以被告之學經歷不足以判定是言語侮辱或否？原告之主張為
    無理由甚明等語，資為抗辯。
(六)、並聲明：求為判決：
  1.駁回原告之訴及其假執行之聲請。
  2.如受不利之判決，願供擔保請准宣告免為假執行。
三、得心證之理由：
(一)、查被告於96年5月19日下午8時10分許，在當時仍有攤商及不
    特定客人出入之台南市○區○○街「利南黃昏市場」入口前
    ，因細故與原告發生爭執。被告能預見人類排泄物中藏有數
    種對人體有害之細菌，一旦與人體無皮膚阻隔保護之部位接
    觸，極易引起細菌感染而受有傷害，其竟基於公然侮辱及傷
    害他人身體之故意，以自己預藏之糞便塗抹原告臉部之足以
    貶損原告個人社會評價內容之行為侮辱之，並致原告受有右
    眼結膜炎傷害之事實，為兩造所不爭執（見本院97年2月13
    日言詞辯論筆錄），且經本院調取本院96年度簡上字第577
    號刑事歷審卷核閱無誤，堪信為真實。
(二)、被告雖辯稱：被告母親遭原告以惡毒言語攻擊多次，被告氣
    憤，乃於前揭日手拿糞便與原告理論，原告見狀飛奔躲入車
    內，於車內仍不斷大罵「你母是狗男女」等語激怒被告，被
    告為停止如此惡意言語攻擊，遂有塗糞動作，被告所為係正
    當防衛云云；惟查：
  1.民法第149條規定之正當防衛，必須對於現時不法之侵害，
    為防衛自己或他人之權利始得為之，侵害業已過去，即無正
    當防衛可言。且正當防衛，必以一方初無傷人之行為，因排
    除對方不法之侵害而加以還擊，始得以正當防衛論。若侵害
    已過去後之報復行為，或對未來之侵害預謀為報復行為，均
    不得主張防衛權。
  2.本件觀諸被告以原告於96年5月13日下午6時30分許惡言辱
    其母親，其甚感憤怒，遂於同年月19日下午8時10分許，於
    兩造發生口角爭執後，乃以自己預藏之糞便塗抹原告臉部之
    抗辯，可認被告塗抹糞便之行為，顯係預謀之報復行為，並
    非屬排除對方不法之侵害而加以還擊之正當防衛行為。且人
    類社會係一理性社會，對於他人不法之侵害行為，應受理性
    及法律之制約，循法定途徑謀求救濟。故若原告曾以惡言辱
    被告母親，被告母親非不得依法追究原告之民刑事責任，
    並不容被告藉此訴諸以暴制暴之報復手段，恣意以侮辱性之
    塗糞行為，不法侵害原告之身體，貶損原告之人性尊嚴。
  3.被告對原告多次惡言辱其母親乙節，並未舉出積極事證以
    實其說，尚難採信。且審之原告於警訊時所陳：其於96年5
    月13日與朋友以電話聊天時，曾說一句狗男女，惟遭被告母
    親誤解等語（見前揭刑事卷附台南市警察局第六分局刑案偵
    查卷宗第5頁），亦難遽認原告有以該惡言辱被告之母親
    。又不論被告主張原告以惡言辱其母親乙節是否屬實，均
    非被告得任以糞便塗抹原告臉部之正當事由。是以，被告執
    前揭情詞主張正當防衛，為不足採。
(三)、被告雖又辯稱：事發後執勤員警為原告拍照存證後，勸原告
    清理臉上糞便，原告非但拒絕，還頂著臉上糞便到處喧嚷，
    待其至警局備案，已是許久以後，若因此而加重其傷害結果
    ，豈不故意云云；然查：被告於前揭時間以自己預藏之糞便
    塗抹原告之臉部，經原告報警處理，執勤員警於同日20時45
    分拍照存證後，原告旋於同日22時52分至財團法人奇美醫院
    （下稱奇美醫院）急診治療，有照片及奇美醫院診斷證明書
    附於前揭刑事卷附台南市警察局第六分局刑案偵查卷宗第7
    、8頁可稽，足見被告抗辯：原告故意延遲清理臉上糞便，
    致加重其傷害結果云云，顯非可信。
(四)、按因故意或過失，不法侵害他人之權利者，負損害賠償責任
    ；又不法侵害他人身體、健康、名譽、自由、信用、隱私、
    貞操或不法侵害其他人格法益而情節重大者，被害人雖非財
    產上之損害，亦得請求賠償相當之金額，民法第184條第1項
    前段及第195條第1項前段定有明文。又按所謂之名譽，乃指
    人格之社會評價，而所謂侵害名譽，係指貶損他人人格在社
    會之評價而言。本件被告於前揭時間，在當時仍有攤商及不
    特定客人出入，得以共見共聞之台南市○區○○街「利南黃
    昏市場」入口前，以自己預藏之糞便塗抹原告之臉部，顯係
    使人難堪為目的之輕蔑人之行為，難謂非屬故意公然侮辱人
    之行為，且被告上開行為已足以貶損原告在社會上之評價，
    致其名譽遭受損害甚明。而被告上述塗糞行為，致原告名譽
    遭受損害，並致原告受有右眼結膜炎之傷害，既堪認定，則
    原告主張被告應依侵權行為之法則，對於原告因而所受之損
    害負賠償責任，洵屬正當。茲將原告請求被告賠償之項目及
    金額，是否應予准許，分述如次：
  1.醫療費用650元部分：原告因被告之塗糞不法侵害行為，前
    往奇美醫院急診治療，為此支付醫療費用650元乙情，已據
    原告提出奇美醫院收費收據為證，且依原告所受傷害及收據
    載明治療費別，均屬治療上之必要費用，自應由被告賠償原
    告此醫療費用650元。
  2.精神慰撫金100萬元部分：本院審酌原告為高職畢業，經營
    傳統市場熟食生意，月收入20至30萬元不等，已婚，子女2
    名均已成年，94年度、95年度股利或利息所得各合計為41,4
    62元、33,833元，並有坐落台南市○區○○段之土地及房屋
    各乙筆，及陳明願以10萬元與被告和解；而被告為大學畢業
    ，經營傳統市場生意，94年度、95年度利息所得分別為2,38
    2元、4,749元，有坐落台南市○○區○○段之土地及房屋各
    乙筆（有貸款），並有坐落台南縣楠西鄉○○段之田賦乙筆
    ；此有96年12月5日、97年2月13日言詞辯論筆錄及兩造稅務
    電子閘門財產所得調件明細表在卷足憑；及被告不思理性方
    式解決爭執，反以自己預藏之糞便塗抹原告臉部之足以貶損
    原告個人社會評價內容之行為侮辱之，並使原告受有右眼結
    膜炎傷害之侵害情節，致原告精神上所受痛苦程度等一切情
    狀，因認原告請求精神慰撫金10萬元為適當。至逾此數額所
    為之請求，尚嫌過高，不應准許。
(五)、末按給付無確定期限者，債務人於債權人得請求給付時，經
    其催告而未為給付，自受催告時起，負遲延責任；其經債權
    人起訴而送達訴狀，或依督促程序送達支付命令，或為其他
    相類之行為者，與催告有同一之效力；遲延之債務，以支付
    金錢為標的者，債權人得請求依法定利率計算之遲延利息；
    但約定利率較高者，仍從其約定利率；應付利息之債務，其
    利率未經約定，亦無法律可據者，週年利率為百分之5；民
    法第229條第2項、第233條第1項及第203條定有明文。綜上
    所述，原告依侵權行為之法律關係，請求被告應給付原告10
    0,650元，及自起訴狀繕本送達翌日即96年11月17日起至清
    償日止，按週年利率百分之5計算之利息，為有理由，應予
    准許。至逾此所為之請求，為無理由，應予駁回。
(六)、本件待證事實已臻明確，兩造其餘攻擊防禦方法及舉證，對
    判決結果已不生影響，爰不一一論述，併此敘明。
四、本判決原告勝訴部分為所命給付之金額未逾50萬元之判決，
    依民事訴訟法第389條第1項第5款規定，應依職權宣告假執
    行；原告陳明願供擔保，聲請宣告假執行，應無必要。本院
    併就此部分依被告聲請宣告被告預供擔保，得免為假執行。
    至於原告敗訴部分，其假執行之聲請已失所依附，應予駁回
    。
五、結論：本件原告之訴為一部有理由，一部無理由，依民事訴
    訟法第79條、第389條第1項第5款、第392條第2項，判決如
    主文。
中    華    民    國    97    年    2     月    27    日
                  民事第三庭    法  官  張季芬
以上正本係照原本作成。
如對本判決上訴，須於判決送達後20日內向本院提出上訴狀。
中    華    民    國    97    年    2     月    27    日
                                書記官  顏惠華


司法院資訊處製作；財團法人民間司法改革基金會備份。
